ACORDAO-COMPLETO-2539969

ACÓRDÃO 720/2023 ATA 2/2023 - PRIMEIRA CÂMARA

VISTOS, relatados e discutidos estes autos de representação formulada pela Procuradoria da República no Rio Grande do Sul sobre os indícios de irregularidades na construção do "Campus Litoral Norte" da Universidade Federal do Rio Grande do Sul, no Município de Tramandaí;
ACORDAM os Ministros do Tribunal de Contas da União, reunidos em sessão da Primeira Câmara, diante das razões expostas pelo relator em:
9.1. conhecer da representação para, no mérito, considerá-la parcialmente procedente;
9.2. acolher as razões de justificativa de Ário Zimmermann e José João Maria de Azevedo;
9.3. rejeitar as razões de justificativa de Edy Isaías Junior e Alberto Tamagna;
9.4. aplicar a multa prevista no artigo 58, inciso II, da Lei 8.443/1992, em desfavor de Edy Isaías Junior e Alberto Tamagna, no valor individual de R$ 20.000,00 (vinte mil reais) , fixando-lhes o prazo de quinze dias, a contar das notificações, para que comprovem, perante o Tribunal (art. 214, III, alínea "a", do Regimento Interno do TCU) , o recolhimento das dívidas ao Tesouro Nacional, atualizadas monetariamente desde a data deste acórdão até a data do efetivo recolhimento, se pagas após o vencimento, na forma da legislação em vigor;
9.5. autorizar, desde logo, a cobrança judicial das dívidas, caso não atendidas as notificações, na forma do art. 28, inciso II, da Lei 8.443/1992; 
9.6. dar ciência desta deliberação aos responsáveis, à Universidade Federal do Rio Grande do Sul e à Procuradoria da República no Estado do Rio Grande do Sul.

Representação relativa a supostas irregularidades em licitação para as obras do campus Litoral da UFRGS, em Tramandaí/RS.

Primeira Câmara

Universidade Federal do Rio Grande do Sul.

3. Interessados/Responsáveis:
3.1. Interessados: Harold Hoppe (XXX.101.080-XX); Procuradoria da República/RS (26.989.715/0028-22).
3.2. Responsáveis: Alberto Tamagna (XXX.697.360-XX); Ario Zimmermann (XXX.209.710-XX); Universidade Federal do Rio Grande do Sul (92.969.856/0001-98).

13.1. Ministros presentes: Benjamin Zymler (na Presidência) e Walton Alencar Rodrigues (Relator).
13.2. Ministros-Substitutos convocados: Augusto Sherman Cavalcanti e Weder de Oliveira.

WALTON ALENCAR RODRIGUES

Adoto, como relatório, a instrução elaborada no âmbito da Secretaria de Controle Externo de Tomada de Contas Especial (peças 52-54) , que transcrevo a seguir:
"INTRODUÇÃO
Trata-se de representação do 25º Ofício da Procuradoria da República no Rio Grande do Sul, acerca de possíveis irregularidades na construção do Campus Litoral Norte da Universidade Federal do Rio Grande do Sul (UFRGS) , em Tramandaí (RS) , na qual teria havido fracionamento do objeto e dispensa irregular do procedimento licitatório (peça 4, p. 3) .
O presente processo decorre do Inquérito Civil Público 1.29.000.001531/2017-01, instaurado, em 29/6/2017, pelo Núcleo de Combate à Corrupção da Procuradoria da República no Rio Grande do Sul, para "apurar possível fracionamento e dispensa indevidos de licitação nas obras do Campus Litoral Norte da Universidade Federal do Rio Grande do Sul, em Tramandaí (RS) "  (grifo do original; peça 4, p. 5-8) .
HISTÓRICO
Em 29/9/2017, o Procurador da República Harold Hoppe encaminhou ao TCU, por meio do OF/NCC/PR/RS 5582/2017, cópia integral do Inquérito Civil 1.29.000.001531/2017-01, "tendo em vista a notícia nos autos de suposto fracionamento/dispensa indevidos de licitação para as obras do Campus Tramandaí (RS) da Universidade Federal Rio Grande do Sul" (peça 4, p. 3) .
O relator conheceu da representação e determinou a realização de diligência, na forma proposta pela extinta Secex/RS (peças 5-8) . 
Em resposta à diligência promovida por meio do Ofício 1283/2018TCU/SECEX-RS (peças 9 e 11) , o então reitor da UFRGS, Sr. Rui Vicente Oppermann, encaminhou o Ofício 0770/2018-GR, que apresenta informação prestada pela Superintendência de Infraestrutura - Suinfra/UFRGS (peças 14, p. 6-49; e 15-19) .
Antes da análise das informações encaminhadas em atenção à diligência, o relator conheceu de outra representação a respeito de possíveis irregularidades relacionadas à 2ª etapa de obras no Campus Tramandaí (RS) , determinando seu apensamento ao presente processo (peça 6 do TC Processo 012.985/2019-8) .
A responsabilidade técnica pela instrução processual foi transferida para a Secretaria de Fiscalização de Infraestrutura Urbana (SeinfraUrbana) , em 9/4/2019, e repassada para esta Secretaria de Infraestrutura Hídrica, de Comunicações e de Mineração (SeinfraCOM) , em 20/4/2020, consoante o histórico do processo.
Em razão da instrução de peça 23, os responsáveis foram chamados em audiência para apresentarem razões de justificativa para as irregularidades identificadas por esta Corte de Contas na gestão das obras do Campus Litoral Norte da Universidade Federal do Rio Grande do Sul (UFRGS) .
O Sr. José João Maria de Azevedo (CPF XXX.925.050-XX) foi chamado em audiência por meio do Ofício 36490/2021-TCU/Seproc (peça 29) , de 8/7/2021. Tendo sido regularmente comunicado em 21/7/2021 (peça 33) , apresentou defesa à peça 36.
O Sr. Edy Isaías Júnior (CPF XXX.093.900-XX) foi chamado em audiência por meio do Ofício 36489/2021-TCU/Seproc (peça 30) , de 8/7/2021. Tendo sido regularmente comunicado em 19/7/2021 (peça 32) , apresentou defesa à peça 34.
O Sr. Ario Zimmermann (CPF XXX.209.710-XX) foi chamado em audiência por meio do Ofício 36488/2021-TCU/Seproc (peça 31) , de 8/7/2021. Embora tenha sido regularmente comunicado em 29/7/2021 (peça 35) , consta dos autos registro em que o Pró-Reitor de Planejamento e Controladoria da UFRS, Sr. Luis Roberto da Silva Macedo, encaminha defesa em nome do Sr. Ario Zimmermann, em razão de este estar acometido de reinfecção por COVID. Embora não faça acompanhar de atestado médico, apresenta manifestação do Departamento de Atenção à Saúde/SUGESP/UFRGS em que consta que o Sr. Ario Zimmermann estaria em licença para tratamento da saúde. Porém não consta do documento assinatura do responsável ou instrumento de procuração, o que constitui erro na representação da parte (peça 37) . Embora preveja o art. 145, §1º, do RITCU, que uma vez constatado vício na representação da parte, o relator fixe prazo de dez dias para que o responsável promova a regularização, esta SeinfraCOM entendeu que medida mais célere seria a realização de nova audiência, tendo em vista que não consta da Portaria -MIN-WAR, de 10/7/2014, delegação de competência aos titulares das unidades técnicas para que estes promovam a referida regularização (peça 41) .
Ademais, em análise realizada à peça 41, compulsando-se as notas de empenho referentes aos pagamentos realizados na Fase I das obras do Campus Litoral Norte, constatou-se que à época o titular da Superintendência de Infraestrutura (Suinfra) era o Sr. Alberto Tamagna, conforme documentos às peças 39 e 40. Embora o Sr. Edy Isaías Júnior não fosse o titular da Suinfra durante a Fase I, ele foi signatário das notas de empenho dos pagamentos relativos às fases I e II, o que é suficiente para que sua responsabilidade não seja afastada. Em razão da identificação desse novo responsável e da necessidade de promover a regularização da representação do Sr. Ario Zimmermann, ambos foram chamados em audiência.
Nesse passo, o Sr. Ario Zimmermann (CPF XXX.209.710-XX) foi novamente chamado em audiência por meio do Ofício 64678/2021-TCU/Seproc (peça 46) , de 12/11/2021. Tendo sido regularmente comunicado em 29/11/2021 (peça 50) , apresentou defesa à peça 47.
O Sr. Alberto Tamagna (CPF XXX.697.360-XX) foi chamado em audiência por meio do Ofício 64679/2021, de 12/11/2021 (peça 45) . Tendo sido regularmente comunicado em 6/12/2021 (peça 48) , apresentou defesa à peça 49.
EXAME DE MÉRITO
I. Contexto da implantação do Campus Litoral Norte da Universidade Federal do Rio Grande do Sul (UFRGS) 
Conforme declaração da Superintendência de Infraestrutura da Universidade Federal do Rio Grande do Sul (Suinfra/UFRGS, peça 14, p. 8-9) , a proposta inicial da Universidade previa a demolição de todos os prédios existentes no terreno doado pela Prefeitura Municipal de Tramandaí/RS, sendo sete edificações de grande porte, uma garagem, um reservatório, e outras edificações de menor tamanho. Previu-se também a construção de instalações inteiramente novas.
Posteriormente, a fim de atender ao prazo pactuado com o Ministério da Educação (MEC) , bem como às condições de doação do terreno em que o Campus Litoral Norte seria instalado, decidiu-se aproveitar as instalações pré-existentes no local, adaptando-as, deixando para um segundo momento a construção de novos prédios no Campus Litoral Norte.
Assim, foram definidas duas fases de implantação do referido campus, quais sejam:
a) Fase I - Reparação das construções existentes, que totalizam 3.656,17 metros quadrados (m2) , e instalação de novas redes elétricas e de água, além de uma estação de tratamento de esgoto; e
b) Fase II - Construção de novas edificações e instalação de pavilhões, com área estimada em 16.623,16 m2, a serem executadas no futuro (peças 14, p. 9; e 16, p. 42) .
Feitos esses esclarecimentos iniciais, passa-se à análise dos fatos apresentados nas representações afetas aos presentes autos.
II. Síntese das representações afetas aos presentes autos
II.1. 1ª representação (TC Processo 028.887/2017-4) : possível fracionamento e dispensa indevidos de licitação nas obras da Fase I de implantação do Campus Litoral Norte da UFRGS, em Tramandaí (RS) 
Em denúncia recebida pela Procuradoria da República no Rio Grande do Sul alegou-se que (peça 4, p. 9) :
a) todo o Campus Litoral Norte da UFRGS teria sido construído com o uso de atas de registro de preço, em detrimento do devido processo licitatório;
b) não se tratava de serviços de reforma ou manutenção, e sim de uma obra completa;
c) embora as atas de registro de preços tivessem sido validadas para serem utilizadas em reformas e manutenção de construção civil, conforme a necessidade da Universidade, teriam sido erroneamente utilizadas para realizar o fracionamento de obras; e
d) pela descrição dos serviços realizados, seria possível demonstrar claramente que teria havido o parcelamento do objeto.
Em decisão preliminar, a Procuradoria da República determinou a instauração de inquérito civil público, bem como a expedição de ofício à UFRGS solicitando cópias dos processos licitatórios e informação detalhada sobre a forma em que sucedeu a obra (peça 4, p. 27) .
Em suma, a Superintendência de Infraestrutura da UFRGS (Suinfra/UFRGS) explicou que sua equipe técnica teria elaborado projeto básico que previa a demolição dos prédios já existentes em área cedida pela Prefeitura Municipal de Tramandaí (RS) e a construção de novas instalações. Contudo, decidiuse pela recuperação dos prédios mediante adaptação dos projetos arquitetônicos previamente aprovados, o que possibilitaria o aproveitamento da fundação, estrutura e paredes externas de todas as edificações.
Ainda conforme manifestação da Suinfra/UFRGS, considerando que o sistema de registro de preços permitiria versatilidade e mutabilidade dos projetos já existentes, não demandando a elaboração de um projeto executivo específico, optouse pela utilização das atas de registro de preços vigentes para realização das adequações de infraestrutura do Campus Litoral Norte. Para os serviços não compreendidos no escopo do sistema de registro de preços, utilizou-se mão de obra de funcionários de empresa terceirizada prestadora de serviço de manutenção predial para a UFRGS, bem como material disponível no almoxarifado da Suinfra/UFRGS (peça 4, p. 42-43) . 
Por sua vez, o Departamento de Licitações e Transportes (Delit/UFRGS) informou haver "processado as licitações para serviços de mão de obra, diversos, na modalidade Pregão Eletrônico, tipo Registro de Preços, e essa modalidade não traz limites de valores". Porém, esclareceu que a utilização dos serviços de tais atas seria da competência da Suinfra/UFRGS (peça 4, p. 44) .
Após análise da resposta, a Procuradoria da República decidiu solicitar à UFRGS o envio integral do processo administrativo e informação quanto ao montante total de recursos despendidos na obra, desde sua origem até sua finalização. Também determinou a expedição de ofício, com cópia integral dos autos do Inquérito Civil Público 1.29.000.001531/2017-01, a este Tribunal, para que fosse recebida como representação (peça 4, p. 67-69) .
II.2. 2ª representação (TC Processo 012.985/2019-8) : supostas irregularidades em uso do Sistema de Registro de Preços para obras da Fase II de implantação do Campus Litoral Norte da UFRGS, em Tramandaí (RS) .
Em denúncia recebida pela Procuradoria da República no Rio Grande do Sul, alegou-se que o Campus Litoral Norte, que teria sido construído sem licitação, estava "prestes a iniciar a instalação de quatro pavilhões de concreto pré-moldado com mezanino, escadas e telhados com telhas termoacústicas, também sem processo licitatório, somente com o uso de atas de registro de preço".
Conforme também foi noticiado na primeira representação, as atas de registro de preço seriam "validadas para serem utilizadas em reformas e manutenção de construção civil, conforme a necessidade da Universidade" e, segundo o denunciante, estariam sendo utilizadas indevidamente, para realizar o fracionamento ilícito de obras.
Alegou-se, ainda, que a obra já teria sido "iniciada sem incluir na licença ambiental de operação do Campus" (peça 1, p. 4, do TC Processo 012.985/2019-8) .
Trata-se da Ata de Registro de Preços UFRGS 046/2016 (peça 1, p. 23-24, do TC Processo 012.985/2019-8) , oriunda do Pregão Eletrônico 044/2016, contendo os seguintes preços registrados, as especificações dos objetos e as quantidades:
Tabela 1 - Registro de preços para obras e serviços de engenharia relativos à implantação da Fase II do Campus Litoral Norte
	Grupo
	Descrição do Serviço
	Unid.
	Qtde.
	Valor estimado (R$) 

					Unitário
	Total

	01
	Instalação de pavilhão de concreto pré-moldado com mezanino, escada e telhado com telhas de fibrocimento instaladas (com todos os materiais necessários para a completa execução do serviço) , conf. TR. Código 1520
	N
	4
	232.000,00
	928.000,00

	02
	Instalação de pavilhão de concreto pré-moldado com mezanino, escada e telhado com telhas termoacústicas instaladas (com todos os materiais necessários para a completa execução do serviço) , conf. TR. Código 1520
	N
	4
	263.000,00
	1.052.000,00

Fonte: Ata de Registro de Preços UFRGS 046/2016 (peça 1, p. 23, do TC Processo 012.985/2019-8) .
Está previsto na ata que os contratos seriam firmados mediante a emissão de nota de empenho (peça 1, p. 23, do TC Processo 012.985/2019-8) . Assim, foram emitidas quatro notas de empenho, cada qual no valor de R$ 263.000,00 e tendo por objeto um pavilhão específico a ser instalado (peça 1, p. 25-28, do TC Processo 012.985/2019-8) , conforme segue:
Tabela 2 - Empenho de recursos orçamentários para obras e serviços de engenharia relativos à Fase II de implantação do Campus Litoral Norte
	Nº Siafi
	Data
	Valor (R$) 
	Prédio
	Destinação

	2017NE802258
	5/5/2017
	263.000,00
	61405
	Salas de Aula

	2017NE802259
	5/5/2017
	263.000,00
	61701
	Prefeitura do Campus Litoral Norte

	2017NE802260
	5/5/2017
	263.000,00
	61408
	Laboratórios 2

	2017NE802261
	5/5/2017
	263.000,00
	61409
	Laboratórios 1

Fonte: elaboração SeinfraCOM, com base nas notas de empenho acostadas à peça 1, p. 25-28, do TC Processo 012.985/2019-8.
Inicialmente, a Procuradoria da República solicitou à UFRGS "cópia integral dos processos SEI nº 23078.500736/2017-31 e SEI nº 23078.503442/2017-61, inclusive da ata de registro de preços nº 046/2016 e das notas de empenho SIAFI nº 2017NE802258, 2017NE802259, 2017NE802260 e 2017NE802261" (peça 1, p. 18-19, do TC Processo 012.985/2019-8) .
Em decorrência da análise da documentação recebida, a Procuradoria da República encaminhou o procedimento à Polícia Federal, "com requisição de instauração de inquérito policial com o objetivo de apurar possível dispensa indevida de licitação na execução de obras de implantação de pavilhões no Campus Litoral Norte" (peça 1, p. 176-181, do TC Processo 012.985/2019-8) .
Por sua vez, a Corregedoria Regional de Polícia Federal restituiu o expediente à Procuradoria Federal informando que não constatou justa causa para proceder mediante instauração de inquérito no âmbito daquela sede policial (peça 1, p. 185-189, do TC 012.985/20198) .
Depois da manifestação da Polícia Federal, o expediente foi redistribuído por dependência ao Inquérito Civil 1.29.000.001531/2017-01, cuja cópia deu ensejo à primeira representação, remetendo-se cópia integral dos autos a este Tribunal para avaliação "quanto à natureza do bem/serviço fornecido e adoção do Sistema de Registro de Preços (SRP) para contratação pela UFRGS" (peça 1, p. 239250, do TC Processo 012.985/2019-8) .
No mesmo despacho que determinou a remessa do expediente ao TCU, o Procurador da República concluiu que não havia, prima facie, indicativos da ocorrência do suposto ilícito ambiental noticiado pelo denunciante (peça 1, p. 249, do TC Processo 012.985/2019-8) .
III. 		Análise da resposta à diligência promovida nestes autos
Conforme instrução anterior da unidade técnica (peça 23) , compulsando-se as informações fornecidas pela UFRGS em resposta ao Ofício 1283/2018-TCU/SECEX-RS (peça 9) , verifica-se que a Suinfra apresentou histórico detalhado acerca da implantação do Campus Litoral Norte (peça 14, p. 7-10) . Nele, destacam-se o seguinte:
a) a UFRGS recebeu autorização do Governo Federal para implantação do Campus Litoral Norte em 2010, de modo que sua concepção foi incluída no Plano de Desenvolvimento Institucional PDI/UFRGS 2011/2015 e no Plano de Gestão 2012/2016;
b) o terreno onde foi implantado o campus foi doado pela Prefeitura Municipal de Tramandaí (RS) , com destinação exclusiva para implantação de cursos de graduação de ensino superior e atividades correlatas mantidas pela UFRGS;
c) a doação do imóvel rural, com reserva de domínio, foi averbada no Registro de Imóveis do município de Tramandaí (RS) , em 17/6/2011 (peça 14, p. 36-38) , em consonância com os termos da Lei Municipal 3.036/2010;
d) a Lei Municipal 3.036/2010, publicada em 11/8/2010, estabeleceu o prazo de dois anos, a contar data da escritura definitiva da área, para que a UFRGS implantasse a atividade de ensino superior no local (peça 14, p. 32-34) , sendo que esse o prazo foi estendido para até quatro anos, contados da data da escritura definitiva da área, por meio da Lei 3.461/2013 (peça 14, p. 45) ;
e) o terreno doado à UFRGS já havia abrigado a Escola Agrotécnica de Tramandaí, e contava com sete edificações de grande porte, uma garagem, um reservatório e outras edificações menores (peça 14, p. 8 e 19-26) ;
f) inicialmente, a UFRGS pretendia demolir todos os prédios existentes no terreno e construir novas instalações, chegando a lançar uma licitação na modalidade concorrência, que foi revogada em abril de 2012, após a sessão de abertura dos envelopes com documentos de habilitação, por sugestão da Comissão de Licitação (peças 14, p. 8-9; e 15) ;
g) em junho de 2013, a UFRGS tentou firmar convênio com sua fundação de apoio visando à elaboração do termo de referência para licitar o conjunto da obra, mas a proposta foi obstada pela Procuradoria Federal junto à Universidade, por incompatibilidade com o disposto no art. 2º, § 2º, do Decreto 7.423/2010 (peças 14, p. 9; e 16, p. 1-38) ; e
h) a Fase I foi iniciada em 2013 e concluída em setembro de 2014, realizando-se adequações nas estruturas preexistentes, instalação de módulos de gradil de concreto, para cercamento da área, e outros serviços na área externa (peças 14, p. 10 e 19-30) .
A Suinfra/UFRGS insistiu que não teria havido parcelamento de licitação e não teria fracionado o objeto da licitação. E reafirmou que não teria realizado "construção de novos prédios para implantação do Campus Litoral Norte", e sim trabalho de reforma.
Assim, entendeu que não haveria "que se falar em anteprojetos, projetos básicos e executivo e as built, conforme solicitado no item 'a' da diligência, assim como os pareceres, relatórios ou estudos de viabilidade técnica e econômica para não realização de licitação para todo o empreendimento, solicitados pelo item 'b'" do Ofício 1283/2018-TCU/SECEX-RS (peça 14, p. 14) . 
Alegou, nesse sentido, que teriam sido utilizadas atas de registro de preço pré-existentes e precedidas de licitação na modalidade pregão, sendo que o uso desse sistema representaria celeridade e maior economicidade resultante de "um valor monetário inferior ao preço do m² de uma reforma tradicional"  (peça 14, p. 1114) .
Com base nos esclarecimentos apresentados, esta unidade técnica entendeu que (peça 23, p. 5) :
a partir dos elementos constantes dos autos que, de fato, não houve dispensa de licitação e nem fracionamento do objeto, considerando-se que este se configura quando se divide a despesa para utilizar modalidade de licitação inferior à recomendada pela legislação para o total da despesa ou para efetuar contratação direta (art. 23, § 5º, da Lei 8.666/1993) . No caso em análise, o registro de preços foi realizado por meio de licitação na modalidade pregão eletrônico, que pode ser utilizado para qualquer valor, desde que seja observada a sua destinação legal.
Entendeu-se, todavia, conforme instruções anteriores (peças 23 e 41) , que há indícios da ocorrência de outras irregularidades, conforme segue exposto.
III.1. Utilização ilícita de registros de preços, realizados por meio de pregão eletrônico, para contratação de obras e serviços de engenharia para implantação do Campus Litoral Norte da UFRGS
O sistema de registro de preços (SRP) está previsto no art. 15, inciso II, da Lei 8.666/1993, como procedimento a ser utilizado exclusivamente para as compras (aquisição de bens) efetuadas pela Administração Pública. Todavia, o Decreto 7.892/2013, que atualmente regulamenta o procedimento, prevê sua utilização também para as contratações de serviços (art. 1º) , nas seguintes hipóteses estabelecidas no art. 3º, in verbis:
Art. 3º O Sistema de Registro de Preços poderá ser adotado nas seguintes hipóteses:
I - quando, pelas características do bem ou serviço, houver necessidade de contratações frequentes;
II - quando for conveniente a aquisição de bens com previsão de entregas parceladas ou contratação de serviços remunerados por unidade de medida ou em regime de tarefa;
III - quando for conveniente a aquisição de bens ou a contratação de serviços para atendimento a mais de um órgão ou entidade, ou a programas de governo; ou
IV - quando, pela natureza do objeto, não for possível definir previamente o quantitativo a ser demandado pela Administração.
Na mesma linha, a jurisprudência desta Corte de Contas informa ser possível utilizar o registro de preços para a contratação de serviços comuns de engenharia quando padrões de desempenho e qualidade são objetivamente definidos pelo edital, por meio de especificações usuais no mercado, e cuja finalidade é a manutenção e a conservação de instalações prediais, em que a demanda pelo objeto é repetida e rotineira. Contudo, o sistema de registro de preços não é aplicável à contratação de obras, uma vez que nesta situação não há demanda de itens isolados, pois os serviços não podem ser dissociados uns dos outros (Acórdão 980/2018-TCU-Plenário, 1.238/2019-TCU-Plenário e 3.605/2014-TCU-Plenário, da relatoria do ministro Marcos Bemquerer; 1.381/2018-TCU-Plenário, da relatoria do ministro Walton Alencar Rodrigues; e 3.419/2013TCUPlenário, da relatoria do ministro José Mucio Monteiro) .
Ademais, o instrumento convocatório de pregões para registro de preços de serviços comuns de engenharia deve demonstrar que tais serviços serão empregados em atividades de manutenção predial, observados os conceitos do art. 6º da Lei 8.666/1993 e das normas técnicas relacionadas à matéria, de forma que não haja margem de interpretação para a realização de obras mediante a contratação (Acórdão 1381/2018-TCU-Plenário, da relatoria do ministro Walton Alencar Rodrigues) .
No caso concreto, estimativa elaborada pela Suinfra/UFRGS (peças 2, p. 180; e 16, p. 4453) , indica que foram despendidos os seguintes valores na Fase I de implantação do Campus Litoral Norte:
Tabela 3 - Quantitativo estimado das obras e serviços executados na Fase I de implantação do Campus Litoral Norte
	Item
	Descrição
	Valor

	1
	Serviços de manutenção, reforma e ampliação de instalações e equipamentos elétricos
	R$ 2.263.542,82

	2
	Serviços Especializados - Manutenção Civil
	R$ 1.217.589,91

	3
	Serviços Especializados - Telhados
	R$ 575.122,58

	4
	Módulos de Gradil de Concreto - Cercamento 
	R$ 522.239,75

	5
	Veículos cedidos (valor de patrimônio) 
	R$ 514.678,78

	6
	Aquisição - Ar-condicionado
	R$ 382.244,67

	7
	ETE - Instalação / Tratamento de esgotos sanitários
	R$ 237.300,00

	8
	Material permanente (mobiliários / equipamentos) 
	R$ 210.511,38

	9
	Telefonia
	R$ 170.036,19

	10
	Compras por dispensa de licitação
	R$ 68.221,11

	11
	Persianas / Divisórias
	R$ 15.659,85

	12
	Aquisição de Extintores de Incêndio
	R$ 8.026,00

	13
	Desinsetização / Desratização
	R$ 648,15

	TOTAL - FASE I CAMPUS LITORAL NORTE
	R$ 6.185.821,19

Fonte: Suinfra/UFRGS
Dessa tabela, apenas os itens 1 e 10 não foram objeto de registro de preços. As obras e serviços de engenharia referidas nos itens 2 e 3, que foram executados mediante registro de preços, estão detalhadas na tabela abaixo:
Tabela 4 - Registro de preços para obras e serviços de engenharia relativos à Fase I de implantação do Campus Litoral Norte
	Pregão Eletrônico
	Objeto
	Ata de registro de preços
	Valor empenhado

			Nº
	Vigência
	
	017/2014
	Registro de preços de serviços especializados em pavimentação (bloco de concreto, asfáltica e calçamento de pedra) para manutenção dos acessos, vias públicas, entorno e demais ambientes das edificações da UFRGS, incluindo o fornecimento de materiais.
	020/2014
	7/4/2014
	6/4/2015
	374.940,00

			021/2014
	28/3/2014
	28/3/2015
	50.116,20

	215/2013
	Registro de preços de serviços especializados em preparo de superfícies e pintura para manutenção preventiva, corretiva e reforma das edificações, vias públicas e demais ambientes da UFRGS, incluindo o fornecimento de materiais.
	082/2013
	26/11/2013
	25/11/2014
	105.741,39

	238/2013
	Registro de preços de serviços especializados em impermeabilização, execução e substituição de coberturas e calhas, para manutenção preventiva, corretiva das edificações da UFRGS, incluindo o fornecimento de materiais.
	080/2013
	21/11/2013
	20/11/2014
	527.928,68

			081/2013
	21/11/2013
	20/11/2014
	66.109,90

	013/2014
	Registro de preços de serviços especializados de instalação e substituição de vidros nas edificações da UFRGS, incluindo o fornecimento de materiais.
	006/2014
	19/2/2014
	18/2/2015
	81.400,00

	240/2013
	Registro de preços de serviços especializados em construção civil para manutenção preventiva, corretiva das edificações, vias públicas e demais ambientes da UFRGS, incluindo o fornecimento de materiais.
	079/2013
	21/11/2013
	20/11/2014
	583.292,48

	140/2013
	Registro de preços de serviços especializados em operação e locação de máquinas e equipamentos, de movimentação de carga e movimento de terra para UFRGS.
	044/2013
	28/8/2013
	28/8/2014
	3.183,84

	Total
	1.792.712,49

Fonte: elaboração SeinfraCOM, com dados extraídos da peça 16, p. 44-53; peça 17, p. 123-133; peça 18, p. 4-14, 18-34, p. 37-49, 61-87; peça 19, p. 2-6.
Em todas as licitações para registro de preço, a UFRGS apresentou a mesma justificativa (peças 17, p. 125; e 18, p. 5, 20, 38 e 76) , in verbis: 
JUSTIFICATIVA DA ATA DE REGISTRO DE PREÇOS
O Sistema de registro de preços conforme o decreto 3.931 - 19/9/2001 deve ser utilizado preferencialmente para contratações de serviços e aquisição de bens quando houver necessidade de contratações frequentes e quando não for possível definir previamente o quantitativo a ser demandado pela Administração. O objeto acima exposto trata exatamente deste caso, por isso a solicitação de ATA DE REGISTRO DE PREÇO. Tratamse de serviços com a opção de fornecimento de material para manutenção predial da UFRGS, esta manutenção ocorre conforme a demanda das unidades da UFRGS e não tem como prever o que as unidades irão solicitar manutenções físicas em suas instalações para melhor acomodação das pessoas e ambiente de estudo e trabalho (grifamos) .
Nota-se que, no entendimento da UFRGS, os registros de preços estariam enquadrados nas hipóteses I e IV do art. 3º do Decreto 7.892/2013. Entretanto, a situação fática demonstra que não havia demanda de itens isolados, e sim demanda específica no sentido dotar as edificações existentes no terreno doado pela Prefeitura de Tramandaí (RS) de condições mínimas e adequadas para o exercício das atividades previstas na lei de doação (peça 14, p. 32-45) . Segundo a própria Suinfra/UFRGS, "na realidade, foram feitas reformas e a recuperação dos prédios já existentes para atender às necessidades de instalação do citado Campus" (peça 14, p. 7) . Portanto, o caso não se enquadra na hipótese prevista no inciso I do art. 3º do Decreto 7.892/2013.
Quanto à contratação de serviços de manutenção, reforma e ampliação de instalações e equipamentos elétricos, referidos no item 1 da Tabela 3, também realizada mediante pregão eletrônico, foram compiladas as seguintes informações e dados da resposta à diligência (peças 16, p. 49-51; e 17, p. 2-120) :
Tabela 5 - Serviços de redes e equipamentos elétricos relativos à Fase I de implantação do Campus Litoral Norte
	Pregão eletrônico
	Contrato
	Data da assinatura
	Objeto
	Valor executado (R$) 

	011/2014
	046/2014
	24/3/2014
	Prestação de serviço de manutenção preventiva, manutenção corretiva, reforma, instalação, adequação, remoção, substituição e ampliação das redes internas de instalações elétricas, luminárias, quadros de energia etc., incluindo o fornecimento de materiais para a execução dos serviços.
	1.211.933,18

	055/2013
	073/2013
	18/6/2013
	Prestação de serviço para manutenção preventiva e corretiva, ampliações e reformas das subestações de energia, quadros de energia e redes internas, incluindo o fornecimento e instalação de peças.
	352.852,77

	067/2013
	076/2013
	2/7/2013
	Prestação de serviço para manutenção preventiva e corretiva da rede elétrica de baixa e média tensão e redes energizadas, incluindo o fornecimento de peças.
	698.756,84

	Total
	2.263.542,79

Fonte: elaboração SeinfraCOM 
Também neste caso, as datas dos contratos e a localização de execução dos serviços constante na planilha de controle da Suinfra/UFRGS (peça 16, p. 49-51) indicam que a contratação teve destinação específica para o Campus Litoral Norte.
Assim, os elementos constantes dos autos evidenciam que os pregões eletrônicos realizados para registro de preços e para contratação de prestação de serviços de redes e equipamentos elétricos foram realizados com o fim específico de reformar as edificações existentes no terreno recebido em doação e de executar obras de infraestrutura na área externa (peças 17, p. 123-140; 18 e 19) . Não se trata, como sustentou a Suinfra/UFRGS, de mero aproveitamento de atas de registro de preços e contratos vigentes na Universidade.
Analisada a irregularidade na utilização de registro de preços para reforma e recuperação de edificações e para executar obras de infraestrutura externa na Fase I da implantação do Campus Litoral Norte, resta verificar se as licitações poderiam ser realizadas na modalidade pregão eletrônico.
Conforme previsto no art. 6º do Decreto 5.450/2005, "a licitação na modalidade de pregão, na forma eletrônica, não se aplica às contratações de obras de engenharia, bem como às locações imobiliárias e alienações em geral". Ressalta-se que o referido decreto, vigente à época da realização dos pregões em comento, foi revogado pelo Decreto 10.024, de 20 de setembro de 2019, que mantém a restrição à utilização do pregão eletrônico para a contratação de obras, em seu art. 4º. A Lei 8.666/1993 estabelece a distinção entre obra e serviço nos seguintes termos:
Art. 6o Para os fins desta Lei, considera-se:
I - Obra - toda construção, reforma, fabricação, recuperação ou ampliação, realizada por execução direta ou indireta (grifamos) ;
II - Serviço - toda atividade destinada a obter determinada utilidade de interesse para a Administração, tais como: demolição, conserto, instalação, montagem, operação, conservação, reparação, adaptação, manutenção, transporte, locação de bens, publicidade, seguro ou trabalhos técnico-profissionais;
As planilhas de detalhamento dos itens de registro de preço empenhados (peça 16, p. 4453) e o relatório fotográfico (peça 22) evidenciam que houve execução de paredes de alvenaria, emboço, contrapiso, concreto armado, revestimento cerâmico, piso cerâmico, colocação de estruturas de madeira e cobertura com telhas cerâmicas e de fibrocimento, instalação de aparelhos sanitários, emassamento e pintura de superfícies, pavimentação de blocos de concreto etc., o que configura execução de obra. Logo, o pregão eletrônico não se aplicava para as contratações realizadas pela UFRGS.
Conforme o voto condutor do Acórdão 3605/2014-TCU-Plenário, da relatoria do ministro Marcos Bemquerer, a realização de obras não atende às hipóteses previstas no art. 3º do Decreto 7.892/2013. O uso do sistema de registro de preços "com o intuito de contratar obras não pode ser aceito, uma vez que não há demanda de itens isolados, pois os serviços não podem ser dissociados uns dos outros. Não há, nessa situação, divisibilidade do objeto".
Ainda conforme o referido voto, a Lei 8.666/1993 é bastante explícita quanto à obra, "em seu art. 10º, em definir os regimes de contratação (empreitada global, empreitada por preços unitários, tarefa e empreitada integral) , sem fazer menção à possibilidade de emprego do registro de preço". 
Nesse sentido, é oportuno acrescentar que, nos termos do art. 8º da referida lei, "a execução das obras e serviços deve programar-se, sempre, em sua totalidade, previstos seus custos atual e final e considerados os prazos de sua execução", além de sua licitação ser precedida de projeto básico, projeto executivo e orçamento estimativo da obra (art. 7º, incisos I e II e § 2º) .
É possível que o uso de atas de registro de preços tenha permitido maior celeridade na execução das obras e serviços necessários à implantação de cursos de graduação, encargo constante do termo de doação do terreno do município de Tramandaí (RS) , possibilitando a conclusão da obra dentro do prazo limite de quatro anos.
Entretanto, tal expediente e as contratações avulsas para prestação de serviços de instalações de rede e equipamentos elétricos foram utilizados para contornar a falta de planejamento da Suinfra/UFRGS. Conforme relatado pela própria Universidade, o Governo Federal autorizou a implantação do Campus Litoral Norte em 2010 e a doação do imóvel foi efetivada em junho de 2011. Assim, desde a publicação da Lei Municipal 3.036/2010, em 11/8/2010, a administração da UFRGS deveria ter adotado providências no sentido de licitar e executar as obras minimamente necessárias para implantação de cursos de graduação de ensino superior, mas não conseguiu sequer elaborar o projeto básico no prazo de quatro anos concedido na referida lei, modificada pela Lei Municipal 3.461/2013.
Consta nos autos que o Secretário de Educação Superior do Ministério da Educação (SESU/MEC) "pactuou, ainda em 2012, com a UFRGS a instalação do citado campus", sendo que os valores pactuados para investimentos teriam atingido a cifra de R$ 28.036.800,00 para o período de 2013/2015 (peça 16, p. 4) .
Quanto à segunda representação, entende-se que todos os fundamentos apresentados acima se aplicam em relação à Ata de Registro de Preços UFRGS 046/2016 (peça 1, p. 23 do TC Processo 012.985/2019-8) , oriunda do Pregão Eletrônico 044/2016, destinada à instalação de pavilhão de concreto pré-moldado para implantação da Fase II do Campus Litoral Norte. Também neste caso, não se trata de demanda de itens isolados, uma vez que os pavilhões deverão ser adaptados e devidamente preparados para abrigar salas de aula, a Prefeitura do Campus e laboratórios. Segundo informação da Suinfra/UFRGS, essa Fase II envolve a construção de novas edificações e instalação de pavilhões no Campus Litoral Norte com área estimada em 16.623,16 m2.
Pelo exposto, concluiu-se na instrução precedente (peça 23) que foi irregular a utilização das Atas de Registro de Preços 020 e 021/2014 (Pregão Eletrônico 017/2014) , 082/2013 (PE 215/2013) , 080 e 081/2013 (PE 238/2013) , 003, 004, 005 e 006/2014 (PE 013/2014) , 079/2013 (PE 240/2013) , 044/2013 (PE 140/2013) , e 046/2016 (PE 044/2016) , assim como dos Contratos 046/2014 (PE 011/2014) , 073/2013 (PE 055/2013) e 076/2013 (PE 067/2013) , para execução de obras e serviços para implantação do Campus Litoral Norte, uma vez que os registros de preços não atendem a nenhum dos pressupostos estabelecidos no art. 3º do Decreto 7.892/2013 e os objetos não poderiam ser licitados por meio da modalidade pregão eletrônico, restando configurada afronta ao disposto no art. 6º do Decreto 5.450/2005 c/c o 8º da Lei 8.666/1993.
III.2. Ausência de projeto básico, de projeto executivo e orçamento detalhado para licitação e realização das obras da Fase I de implantação do Campus Litoral Norte.
Conforme está expressamente previsto no art. 7º, § 2º, incisos I e II, da Lei 8.666/1993, toda licitação de obra ou serviço deve ser precedida da elaboração de "projeto básico aprovado pela autoridade competente e disponível para exame dos interessados em participar do processo licitatório" e de "orçamento detalhado em planilhas que expressem a composição de todos os seus custos unitários". Tal exigência se aplica inclusive para contratação de serviços de demolição, reparação, adaptação e manutenção preventiva e corretiva.
A referida lei também exige a elaboração de projeto executivo previamente à execução de obras e serviços ou "desenvolvido concomitantemente com a execução das obras e serviços, desde que também autorizado pela Administração" (art. 7º, inciso II e § 1º) .
A jurisprudência do TCU está consolidada no sentido de que o projeto básico, elaborado nos moldes do art. 6º, inciso IX, da Lei 8.666/1993, deve obrigatoriamente constar dos autos do processo licitatório ainda na fase preliminar do procedimento, antes da publicação do edital (Acórdão 521/2011-TCU-Plenário, da relatoria do ministro Augusto Nardes; 1.263/2011-TCU-Plenário e 1.891/2006-TCU-Plenário, da relatoria do ministro Ubiratan Aguiar; 3.067/2010-TCU-Plenário e 1.993/2007-TCU-Plenário, da relatoria do ministro Benjamin Zymler; 508/2007-TCU-Plenário, da relatoria do ministro Aroldo Cedraz; 727/2016-TCU-Plenário, da relatoria do ministro André de Carvalho; e 8.347/2018-TCU-2ª Câmara, da relatoria da ministra Ana Arraes) . 
Confirmando a inexistência de projeto básico, o Anexo IX (peça 15) mostra que foi lançada Concorrência 003/UFRGS/CPL/2012, posteriormente revogada, em 24/4/2012 (peça 15, p. 124) , cujo objeto era a "contratação de pessoa jurídica especializada para a elaboração dos serviços preliminares, anteprojetos, projetos básicos, projetos legais e projetos executivos de urbanismo, arquitetura, fundações e estruturas, e projetos complementares conforme Anexos I e II do Edital". Assim, não havia um projeto básico para que fosse feito um orçamento preciso do custo da obra.
Respondendo à diligência realizada nestes autos, a Suinfra/UFRGS também confirmou a inexistência de projeto básico, ao afirmar que, "em decorrência da não execução de obras para novas edificações", não haveria "que se falar em anteprojetos, projetos básico e executivo, e as built que tenham subsidiado a realização dos serviços de implantação do CLN" (peça 14, p. 14) .
De fato, a UFRGS não executou obras para novas edificações, pois desistiu da sua proposta inicial que previa a demolição de todos os prédios existentes no terreno doado pela Prefeitura de Tramandaí (RS) e a construção de instalações inteiramente novas. Contudo, também está evidenciado que a UFRGS realizou reformas e recuperações nesses prédios, bem como construiu outras edificações e calçamento de vias, tudo comprovado por meio das planilhas de empenho de despesa e do relatório fotográfico (peças 16, p. 44-53; e 22) , o que configura execução de obra, nos termos do art. 6º da Lei 8.666/1993.
Conforme entendimento exposto na instrução à peça 23, verifica-se, no caso em exame, que a ausência de projeto básico prejudicou a devida orçamentação da obra, refletindo-se na incerteza de que a utilização das atas de registro de preços foi mais econômica do que a realização de concorrência para construção do campus. Na verdade, a contratação de uma obra completa, via concorrência, poderia implicar em custo total inferior àquele do uso das atas de registro de preços, dado que o volume de obras e serviços possibilitam negociação mais vantajosa de preços. Infere-se que esse é o propósito almejado pelo disposto nos arts. 8º e 23, § 5º, da Lei 8.666/1993, ao prescrever, no primeiro caso, que "a execução das obras e dos serviços deve programar-se, sempre, em sua totalidade" e ao coibir, no segundo caso, o fracionamento do objeto.
O voto condutor do Acórdão 1847/2005-TCU-Plenário, da relatoria do ministro Benjamin Zymler, esclarece que o projeto básico de um certame licitatório, nos moldes preconizados na Lei de Licitações, não é exigência meramente formal. A minúcia do disposto no art. 6º, inciso IX, dessa lei revela a importância do tema para uma contratação, no sentido de que o projeto básico deve representar uma projeção detalhada do futuro contrato, com elementos suficientes para caracterizar a obra ou serviço a ser executado e informações relevantes sobre a viabilidade e a conveniência técnica e econômica do empreendimento.
Por sua vez, o voto condutor do Acórdão 3065/2012-TCU-Plenário, da relatoria do ministro Valmir Capelo, ressalta que, inclusive na hipótese de contratação emergencial, é necessária a elaboração de projeto básico com todos os elementos indicados no art. 6º, inciso IX, da Lei 8.666/93, em face do disposto no art. 7º, § 2º, inciso II e § 9º da mesma Lei.
Desse modo, encontra-se configurada a irregularidade consubstanciada na ausência do projeto básico, projeto executivo e do orçamento detalhado em planilhas que expressem a composição de todos os seus custos unitários, para a licitação e execução de obras e serviços relativos à Fase I de implantação do Campus Litoral Norte, o que afronta o disposto no art. 7º, incisos I e II, §§ 1º e 2º, incisos I e II, da Lei 8.666/1993. 
IV. Síntese das irregularidades identificadas nos presentes autos
Consoante as instruções anteriores (peças 23 e 41) , a análise das informações prestadas pela UFRGS, em conjunto e confronto com as demais informações constantes desta representação e daquela em apenso, permitiram concluir que não houve fracionamento de objeto nem dispensa irregular de licitação. Constatou-se, entretanto, a ocorrência das seguintes irregularidades:
a) execução de obras e serviços para implantação do Campus Litoral Norte mediante a utilização irregular das Atas de Registro de Preços 020 e 021/2014 (Pregão Eletrônico 017/2014) , 082/2013 (PE 215/2013) , 080 e 081/2013 (PE 238/2013) , 003, 004, 005 e 006/2014 (PE 013/2014) , 079/2013 (PE 240/2013) , 044/2013 (PE 140/2013) , e 046/2016 (PE 044/2016) , assim como dos Contratos 046/2014 (PE 011/2014) , 073/2013 (PE 055/2013) e 076/2013 (PE 067/2013) , afrontando o disposto no art. 3º do Decreto 7.892/2013 e no art. 6º do Decreto 5.450/2005 c/c o 8º da Lei 8.666/1993; e
b) ausência de projeto básico, projeto executivo e orçamento detalhado em planilhas que expressassem a composição de todos os seus custos unitários, para a licitação e execução de obras e serviços relativos à Fase I de implantação do Campus Litoral Norte, afrontando o disposto no art. 7º, incisos I e II, §§ 1º e 2º, incisos I e II, da Lei 8.666/1993.
De acordo com o art. 28 do Decreto-Lei 4.657/1942 (Lei de Introdução às Normas do Direito Brasileiro) , com redação dada pela Lei 13.655/2018, "o agente público responderá pessoalmente por suas decisões ou opiniões técnicas em caso de dolo ou erro grosseiro" (grifamos) . Por sua vez, o art. 12 do Decreto 9.830/2019 estabelece que "o agente público somente poderá ser responsabilizado por suas decisões ou opiniões técnicas se agir ou se omitir com dolo, direto ou eventual, ou cometer erro grosseiro, no desempenho de suas funções" (grifamos) . Esse regulamento considera "erro grosseiro aquele manifesto, evidente e inescusável praticado com culpa grave, caracterizado por ação ou omissão com elevado grau de negligência, imprudência ou imperícia".
Este Tribunal de Contas vem entendendo que a conduta culposa do responsável que se distancia daquela que seria esperada do administrador médio, avaliada no caso concreto, configura o "erro grosseiro" a que alude o citado art. 28 do Decreto-Lei 4.657/1942 (Acórdão 1628/2018-TCU-Plenário, e 2.391/2018 TCU Plenário, da relatoria do ministro Benjamin Zymler; 1.689/2019 TCU Plenário, da relatoria do ministro Augusto Nardes; 2.924/2018 TCU Plenário, da relatoria do ministro José Mucio Monteiro; e 2.860/2018-TCU-Plenário, da relatoria do ministro Augusto Sherman) .
No caso concreto, verificou-se que a opção pelo uso registro de preços e pela celebração de contratos avulsos ocorreu após tentativas frustradas de realizar procedimento licitatório e de celebrar convênio com a Fundação de Apoio (FAURGS) , com o objetivo de elaborar anteprojetos, projetos básicos e projetos executivos visando a licitação do conjunto das obras necessárias à implantação do Campus do Litoral Norte (peças 14, p. 9; 15; e 16, p. 1-40) , e foi motivada pelo iminente vencimento do prazo de quatro anos fixado na lei de doação de terreno à UFRGS pela Prefeitura de Tramandaí (RS) .
Em linha com a jurisprudência do TCU, conclui-se que as mencionadas irregularidades resultaram do cometimento de erro grosseiro, caracterizado por ação negligente, considerando que os responsáveis sabiam ou deveriam saber que a matéria sobre a procedimentos já encontrava pacificada na jurisprudência deste Tribunal. Ademais, as tentativas que precederam a contratação indicam que havia conhecimento sobre a forma correta de proceder no caso analisado. Assim, era esperada conduta diversa, sobretudo por se tratar de instituição cuja missão é disseminar o conhecimento.
V. Responsabilidade pelas irregularidades identificadas nos presentes autos
No que concerne à responsabilidade pelos atos comissivos e omissivos acima descritos, verifica-se que a Pró-Reitoria de Planejamento e Administração da UFRGS, então sob a gestão do Pró-Reitor Sr. Ario Zimmermann, foi a signatária da pactuação com o MEC para implantar o Campus do Litoral Norte, com a missão de coordenar e executar os processos de planejamento e orçamento no âmbito da UFRGS e era responsável pela coordenação do referido campus (peça 16, p. 3-11) .
Por sua vez, a Suinfra/UFRGS, sob a então gestão do Sr. Alberto Tamagna, conforme infere-se das notas de empenho referentes aos pagamentos relativos à Fase I das obras de implantação do Campus Litoral Norte (peça 2, p. 1-174) , tinha como principais atribuições planejar, projetar, executar e administrar obras da Universidade, bem como supervisionar, controlar e fiscalizar reformas e adaptações em todos os componentes de infraestrutura dessa instituição (peça 16, p. 39) .
Já o Sr. Edy Isaías Júnior ocupava a Vice Superintendência de Manutenção, unidade subordinada à Suinfra, sendo o signatário das notas de empenho para pagamento dos serviços referentes à Fase I (como vice superintendente de manutenção) e II (como superintendente de infraestrutura) das obras de implantação do Campus Litoral Norte e, ainda, solicitou o registro de preços para obras e serviços relativos à implantação daquele campus (peça 2, p. 1-174; peças 17, p. 123-124; e 18, p. 18-19; e peça 1, p. 10-13, do TC Processo 012.985/2019-8) . 
O Sr. José João Maria de Azevedo era diretor do Departamento de Licitações e Transporte da Universidade Federal do Rio Grande do Sul (peça 4, p. 44) e atuou registrando preços, mediante pregões eletrônicos, para realização de obras e serviços relativos à implantação do Campus Litoral Norte da UFRGS, propiciando a execução de obras e serviços com a utilização ilícita de atas de registro de preços.  
Portanto, ante o exposto, atribuiu-se a responsabilidade nos seguintes termos, conforme matrizes de responsabilização às peças 23 e 41, nos quais foram expedidas as audiências:
a) Ario Zimmermann (CPF XXX.209.710-XX) , então Pró-Reitor de Planejamento e Administração da Universidade Federal do Rio Grande do Sul e Coordenador do Projeto de Implantação do Campus Litoral Norte, por não ter adotado as devidas providências com vistas ao planejamento tempestivo para a execução regular das obras e serviços relativos à implantação do Campus Litoral Norte, propiciando a ocorrência das seguintes irregularidades:
a.1) execução de obras e serviços para implantação do Campus Litoral Norte mediante a utilização irregular das Atas de Registro de Preços 020 e 021/2014 (Pregão Eletrônico 017/2014) , 082/2013 (PE 215/2013) , 080 e 081/2013 (PE 238/2013) , 003, 004, 005 e 006/2014 (PE 013/2014) , 079/2013 (PE 240/2013) , 044/2013 (PE 140/2013) , e 046/2016 (PE 044/2016) , assim como dos Contratos 046/2014 (PE 011/2014) , 073/2013 (PE 055/2013) e 076/2013 (PE 067/2013) , afrontando o disposto no art. 3º do Decreto 7.892/2013 e no art. 6º do Decreto 5.450/2005 c/c o 8º da Lei 8.666/1993; e
a.2) ausência de projeto básico, projeto executivo e orçamento detalhado em planilhas que expressem a composição de todos os seus custos unitários, para a licitação e execução de obras e serviços relativos à Fase I de implantação do Campus Litoral Norte, afrontando o disposto no art. 7º, incisos I e II, §§ 1º e 2º, incisos I e II, da Lei 8.666/1993.
b) Edy Isaías Junior (CPF XXX.093.900-XX) , então Superintendente de Infraestrutura da Universidade Federal do Rio Grande do Sul, por ter solicitado o registro de preços, autorizado o empenho de despesa e emitido as respectivas notas, bem como por não ter adotado providências com vistas à elaboração de projeto básico, projeto executivo e orçamento detalhado para a contratação e execução das obras e serviços relativos à implantação do Campus Litoral Norte da UFRGS, propiciando a ocorrência das seguintes irregularidades:
b.1) execução de obras e serviços para implantação do Campus Litoral Norte mediante a utilização irregular das Atas de Registro de Preços 020 e 021/2014 (Pregão Eletrônico 017/2014) , 082/2013 (PE 215/2013) , 080 e 081/2013 (PE 238/2013) , 003, 004, 005 e 006/2014 (PE 013/2014) , 079/2013 (PE 240/2013) , 044/2013 (PE 140/2013) , e 046/2016 (PE 044/2016) , assim como dos Contratos 046/2014 (PE 011/2014) , 073/2013 (PE 055/2013) e 076/2013 (PE 067/2013) , afrontando o disposto no art. 3º do Decreto 7.892/2013 e no art. 6º do Decreto 5.450/2005 c/c o 8º da Lei 8.666/1993; e
b.2) ausência de projeto básico, projeto executivo e orçamento detalhado em planilhas que expressem a composição de todos os seus custos unitários, para a licitação e execução de obras e serviços relativos à Fase I de implantação do Campus Litoral Norte, afrontando o disposto no art. 7º, incisos I e II, §§ 1º e 2º, incisos I e II, da Lei 8.666/1993.
c) José João Maria de Azevedo (CPF XXX.925.050-XX) , então Diretor do Departamento de Licitações e Transporte/Pró-Reitoria de Planejamento e Administração da Universidade Federal do Rio Grande do Sul, por ter registrado preços, mediante pregão eletrônico, para realização de obras e serviços relativos à implantação do Campus Litoral Norte da UFRGS, propiciando a ocorrência da seguinte irregularidade:
c.1) execução de obras e serviços para implantação do Campus Litoral Norte mediante a utilização irregular das Atas de Registro de Preços 020 e 021/2014 (Pregão Eletrônico 017/2014) , 082/2013 (PE 215/2013) , 080 e 081/2013 (PE 238/2013) , 003, 004, 005 e 006/2014 (PE 013/2014) , 079/2013 (PE 240/2013) , 044/2013 (PE 140/2013) , e 046/2016 (PE 044/2016) , afrontando o disposto no art. 3º do Decreto 7.892/2013 e no art. 6º do Decreto 5.450/2005 c/c o 8º da Lei 8.666/1993.
d) Alberto Tamagna (CPF XXX.697.360-XX) , ex-Superintendente de Infraestrutura da Universidade Federal do Rio Grande do Sul (2013-2014) , por ter permitido, para a Fase I, a utilização de atas de registro de preços para realização das obras de implantação do Campus Litoral Norte, a emissão de notas de empenho para pagamentos delas decorrentes e não ter tomado providências para a elaboração de projeto básico, projeto executivo e orçamento detalhado em planilhas que expressassem a composição de todos os custos unitários da obra, em desacordo com jurisprudência desta Corte de Contas, art. 3º, do Decreto 7.892/2013, art. 6º, do Decreto 5.450/2005 e arts. 7º e 8º, da Lei 8.666/1993.
VI. Análise das razões de justificativa apresentadas
O Sr. José João Maria de Azevedo (CPF XXX.925.050-XX) foi chamado em audiência por meio do Ofício 36490/2021-TCU/Seproc (peça 29) , de 8/7/2021. Tendo sido regularmente comunicado em 21/7/2021 (peça 33) , apresentou defesa à peça 36, em 8/8/2021, sendo, portanto, tempestiva. Em síntese, os argumentos de defesa são os seguintes:
Não houve falta de planejamento por parte da UFRGS (peça 36, p. 1-2) ;
Aproveitar as estruturas existentes no local era a única opção disponível, vez que já havia ocorrido o vestibular para o ingresso dos alunos, que sua revogação não seria conveniente, ante a expectativa na comunidade, e que a Universidade não obteve êxito no procedimento licitatório para a realização da obra (peça 36, p. 3-5) ;
A figura do pregoeiro não se confunde com a do gestor, não sendo o responsável pelos atos de gestão que deram origem às irregularidades apontadas nos presentes autos (peça 36, p. 5-6) ;
A fase II também utilizou atas de registro de preços (peça 36, p. 6) ; e
Não houve prejuízo, o que afastaria as irregularidades identificadas nos presentes autos (peça 36, p. 7) .
O Sr. Edy Isaías Júnior (CPF XXX.093.900-XX) foi chamado em audiência por meio do Ofício 36489/2021-TCU/Seproc (peça 30) , de 8/7/2021. Tendo sido regularmente comunicado em 19/7/2021 (peça 32) , apresentou defesa à peça 34, em 4/8/2021, sendo, portanto, tempestiva. Em síntese, os argumentos de defesa são os seguintes:
O responsável foi titular da Suinfra/UFRGS no período de 29/9/2016 a 15/1/2020 (peça 34, p. 1) ;
Não houve falta de planejamento por parte da UFRGS (peça 34, p. 1-2) ;
Aproveitar as estruturas existentes no local era a única opção disponível, vez que já havia ocorrido o vestibular para o ingresso dos alunos, que sua revogação não seria conveniente, ante a expectativa na comunidade, e que a Universidade não obteve êxito no procedimento licitatório para a realização da obra (peça 34, p. 2-4) ;
A fase II também utilizou atas de registro de preços (peça 34, p. 4) ; e
Não houve prejuízo, o que afastaria as irregularidades identificadas nos presentes autos (peça 34, p. 4) .
O Sr. Ario Zimmermann (CPF XXX.209.710-XX) foi chamado em audiência por meio do Ofício 64678/2021-TCU/Seproc (peça 46) , de 12/11/2021. Tendo sido regularmente comunicado em 29/11/2021 (peça 50) , apresentou defesa à peça 47, em 10/12/2021, sendo, portanto, tempestiva. Em síntese, os argumentos de defesa são os seguintes:
A Coordenação de Implantação do Campus Litoral Norte não estaria a cargo da PROLAN, mas da Pró-reitora de Coordenação Acadêmica, sendo o termo de implantação do referido campus por ele assinado na condição de Pró-reitor de Planejamento e Administração, sendo responsável pela execução do orçamento da Universidade, ao lado de outros integrantes da Alta Administração da Universidade diretamente vinculados à implantação do Campus Litoral Norte (peça 47, p. 1) ; 
Não houve falta de planejamento por parte da UFRGS (peça 47, p. 1-3) ;
Aproveitar as estruturas existentes no local era a única opção disponível, vez que já havia ocorrido o vestibular para o ingresso dos alunos, que sua revogação não seria conveniente, ante a expectativa na comunidade, e que a Universidade não obteve êxito no procedimento licitatório para a realização da obra (peça 47, p. 3-4) ;
A fase II também utilizou atas de registro de preços (peça 47, p. 5) ; e
Não houve prejuízo, o que afastaria as irregularidades identificadas nos presentes autos (peça 47, p. 5) .
O Sr. Alberto Tamagna (CPF XXX.697.360-XX) foi chamado em audiência por meio do Ofício 64679/2021, de 12/11/2021. Tendo sido regularmente comunicado em 6/12/2021 (peça 48) , apresentou defesa à peça 49, em 16/12/2021, sendo, portanto, tempestiva. Em síntese, os argumentos de defesa são os seguintes:
Aproveitar as estruturas existentes no local era a única opção disponível, vez que já havia ocorrido o vestibular para o ingresso dos alunos, que sua revogação não seria conveniente, ante a expectativa na comunidade, e que a Universidade não obteve êxito no procedimento licitatório para a realização da obra (peça 49, p. 2-5) ; e
Não houve prejuízo, o que afastaria as irregularidades identificadas nos presentes autos (peça 49, p. 5) .
Tendo em vista a similaridade da maior parte dos argumentos apresentados pelos responsáveis, em atenção ao princípio da economia processual e da verdade real, far-se-á, a seguir, a análise conjunta dos argumentos comuns e, em seguida, dos argumentos específicos.
Não houve falta de planejamento da Universidade
Os responsáveis argumentam que não houve falta de planejamento da Universidade. Contudo, conforme já tratado na presente instrução (parágrafos 57 e 58) , em que pese a possibilidade de o uso de atas de registro de preços terem permitido uma maior celeridade na execução das obras e serviços necessários à implantação de Campus Litoral Norte, tal expediente e as contratações avulsas para prestação de serviços de instalações de rede e equipamentos elétricos foram utilizados para contornar a falta de planejamento para a execução das obras. Conforme relatado pela própria Universidade, o Governo Federal autorizou a implantação do Campus Litoral Norte em 2010 e a doação do imóvel foi efetivada em junho de 2011. Assim, desde a publicação da Lei Municipal 3.036/2010, em 11/8/2010, a administração da UFRGS deveria ter adotado providências no sentido de licitar e executar as obras minimamente necessárias para implantação de cursos de graduação de ensino superior, mas não conseguiu sequer elaborar o projeto básico no prazo de quatro anos concedido na referida lei, modificada pela Lei Municipal 3.461/2013.
 Mesmo que se entenda que a utilização das referidas atas foi decorrente de um planejamento da alta administração da universidade, isso não tem o condão de afastar a ausência, para as obras de reforma da Fase I do Campus Litoral Norte, de projeto básico, executivo e orçamento detalhado, posto que tais artefatos são expressamente exigidos pelo art. 7º da Lei 8.666/1993. Relevante destacar que a redação do referido dispositivo tem natureza mandatória, não deixando margem discricionária para o gestor público, de produzi-los e utilizá-los. Destaca-se, ainda, que não foi identificado nos autos autorização para a elaboração do projeto executivo concomitantemente às obras e serviços. In verbis:
Art. 7º As licitações para a execução de obras e para a prestação de serviços obedecerão ao disposto neste artigo e, em particular, à seguinte sequência:
I - projeto básico;
II - projeto executivo;
III - execução das obras e serviços.
§ 1º A execução de cada etapa será obrigatoriamente precedida da conclusão e aprovação, pela autoridade competente, dos trabalhos relativos às etapas anteriores, à exceção do projeto executivo, o qual poderá ser desenvolvido concomitantemente com a execução das obras e serviços, desde que também autorizado pela Administração.
§ 2º  As obras e os serviços somente poderão ser licitados quando:
I - houver projeto básico aprovado pela autoridade competente e disponível para exame dos interessados em participar do processo licitatório;
II - existir orçamento detalhado em planilhas que expressem a composição de todos os seus custos unitários;
Art. 8º  A execução das obras e dos serviços deve programar-se, sempre, em sua totalidade, previstos seus custos atual e final e considerados os prazos de sua execução.
 (Lei 8.666/1993 - grifou-se) 
Os serviços afetos à Fase I não apresentam subsunção a nenhuma das hipóteses previstas no art. 3º do Decreto 7.892/2013, vez que a reforma e adaptação das construções existentes no terreno em que seria instalado o Campus Litoral Norte teriam que ser programados na sua totalidade, conforme previsão expressa do art. 8º da Lei 8.666/1993. Destacando-se, ainda, que não se trata de contratações frequentes, mas da obra de reforma para a instalação de empreendimento novo, não sendo, portanto, simples reparos em estruturas existes.
Além disso, o art. 6º do Decreto 5.450/2005 vedava expressamente a adoção do pregão na modalidade eletrônica para a contratação de obras e serviços de engenharia.
Ademais, a própria alegação de que já havia ocorrido o vestibular para o ingresso dos alunos e que sua revogação não seria conveniente, ante a expectativa na comunidade, de modo que as estruturas existentes no local eram a única opção disponível, denota a falta de planejamento da administração da universidade quanto a oferta de vagas à comunidade sem a existência de adequada infraestrutura física. A existência de adequadas instalações físicas, licitadas e construídas em conformidade com o arcabouço legal seria prerrequisito para a oferta de novas vagas à comunidade.
Portanto, a presente justificativa não deve ser acolhida, visto que não tem o condão de afastar exigências expressas não observadas pelos responsáveis. 
Aproveitar as estruturas existentes era a única solução viável
Alegam os responsáveis que a única solução viável diante dos prazos para início da operação do Campus Litoral Norte seria a utilização das atas existentes (Fase I) . Ocorre, porém, que tal solução não poderia ser considerada viável, vez que padece de ilegalidade. O fato que o vestibular para o ingresso dos alunos já ter ocorrido, não tem o condão de afastar a irregularidade de ausência de projeto básico, executivo e orçamento detalhado, posto que tais artefatos são expressamente exigidos pelo art. 7º da Lei 8.666/1993, conforme destacado no item anterior.
A Fase II também utilizou atas de registro de preços
O fato de as obras da Fase II também terem se valido de registro de ata de preços (Ata 46/2016, decorrente do PE 44/2016) também foi considerado como irregularidade, como demonstram as instruções às peças 23 e 41 e as respectivas matrizes de responsabilização. 
Como já abordado (parágrafos 42 e 43) , a jurisprudência desta Corte de Contas informa ser possível utilizar o registro de preços para a contratação de serviços comuns de engenharia quando padrões de desempenho e qualidade são objetivamente definidos pelo edital, por meio de especificações usuais no mercado, e cuja finalidade é a manutenção e a conservação de instalações prediais, em que a demanda pelo objeto é repetida e rotineira. Contudo, o sistema de registro de preços não é aplicável à contratação de obras, uma vez que nesta situação não há demanda de itens isolados, pois os serviços não podem ser dissociados uns dos outros (Acórdão 980/2018-TCU-Plenário, 1.238/2019-TCU-Plenário e 3.605/2014-TCU-Plenário, da relatoria do ministro Marcos Bemquerer; 1.381/2018-TCU-Plenário, da relatoria do ministro Walton Alencar Rodrigues; e 3.419/2013TCUPlenário, da relatoria do ministro José Mucio Monteiro) .
Ademais, o instrumento convocatório de pregões para registro de preços de serviços comuns de engenharia deve demonstrar que tais serviços serão empregados em atividades de manutenção predial, observados os conceitos do art. 6º da Lei 8.666/1993 e das normas técnicas relacionadas à matéria, de forma que não haja margem de interpretação para a realização de obras mediante a contratação (Acórdão 1381/2018-TCU-Plenário, da relatoria do ministro Walton Alencar Rodrigues) .
Portanto, a presente justificativa não deve ser acolhida, visto que não tem o condão de afastar exigências expressas não observadas pelos responsáveis. 
Ausência de prejuízo, o que fastaria as irregularidades identificadas
Os responsáveis alegam que não foi identificado prejuízo. De fato, não foi identificado prejuízo, porém, esse fato não tem o condão de afastar as irregularidades identificadas nos presentes autos, vez que, ao afrontarem o disposto no art. 7º, incisos I e II, §§ 1º e 2º, incisos I e II, da Lei 8.666/1993, bem como o disposto no art. 3º do Decreto 7.892/2013 e no art. 6º do Decreto 5.450/2005 c/c o 8º da Lei 8.666/1993, os responsáveis praticaram condutas que se conformam ao previsto no inciso II do art. 58 da Lei 8443/1992, sendo passíveis da aplicação de multa.
Portanto, a presente justificativa não deve ser acolhida.
O Sr. Edy Isaías Júnior (CPF XXX.093.900-XX) foi titular da Suinfra/UFRGS no período de 29/9/2016 a 15/1/2020
De fato, as portarias apresentadas pelo gestor demonstram que ele foi titular da Suinfra/UFRGS no período mencionado, de 2016 a 2020, ou seja, após o período de realização dos pregões e da realização dos serviços. Compulsando-se, porém, as notas de empenho referentes aos pagamentos relativos à Fase I das obras de implantação do Campus Litoral Norte (peça 2, p. 1-174) , percebe-se que o responsável ocupava, na verdade, a Vice Superintendência de Manutenção, unidade subordinada à Suinfra. À época, o titular da Suinfra era o Sr. Alberto Tamagna, conforme demonstram os documentos de peças 39 e 40, obtidos no portal da UFRGS (http://www.ufrgs.br/suinfra/?page=circulares, acesso em 30/9/2021) . Ressalta-se, porém, que a falha na atribuição da titularidade da Suinfra ao Sr. Edy decorreu de sua assinatura aposta na peça 16, p. 42, em data não especificada, identificando-o como titular da Suinfra, em documento que descrevia o "Anteprojeto de Implantação da Infraestrutura do campus Litoral".
Em que pese o fato de o Sr. Edy não ser o titular, à época, daquela superintendência, como anteriormente apontado, ele foi, no entanto, como consta dos termos da audiência (peça 23) , o signatário das notas de empenho para pagamento dos serviços referentes à Fase I (como vice superintendente de manutenção) e II (como superintendente de infraestrutura) das obras de implantação do Campus Litoral Norte e, ainda, solicitou o registro de preços para obras e serviços relativos à implantação daquele campus, o que não elide sua responsabilização pelas irregularidades ocorridas durante as fases I e II (peça 2, p. 1-174; peças 17, p. 123-124; e 18, p. 18-19; e peça 1, p. 10-13, do TC Processo 012.985/2019-8) . 
Além das irregularidades acima, o responsável também não adotou providências no sentido de elaborar o projeto básico, projeto executivo e orçamento detalhado em planilhas, conforme exigido pelo art. 7º, da Lei 8.666/1993.
Portanto, a presente justificativa não deve ser acolhida.
A figura do pregoeiro não de confunde com a do gestor
O Sr. José João Maria de Azevedo (CPF XXX.925.050-XX) afirmou que a figura do pregoeiro não se confunde com a do gestor, não sendo o responsável pelos atos de gestão que deram origem às irregularidades apontadas nos presentes autos (peça 36, p. 5-6) . 
De fato, o pregoeiro tem atribuições específicas previstas na legislação, as quais não se confundem com as atribuições dos gestores. Convulsionando os elementos presentes nos autos, não se identifica evidências de que o Sr. José João Maria de Azevedo, de fato, tenha praticado atos de gestão relacionados diretamente ao objeto dos presentes autos.  O único documento nos autos em que o Sr. José se pronuncia é o que está na peça 4, p. 44, assinado por ele em 16/8/2017, em que ele esclarece que o setor responsável é o Delit, e que os pregões foram lá processados. Assim, o pregoeiro apenas processa a licitação conforme prescrições superiores, as quais devem ser atendidas, salvo se manifestamente ilegais, nos termos do art. 116, inciso IV, da Lei 8.112/1990. No caso em tela, não forma identificados elementos que permitam concluir que a realização do pregão e posterior registro de preços foram ordens manifestamente ilegais, em atenção ao §1º do art. 22 do Decreto-Lei 4.657/1942, com redação dada pela Lei 13.655/2018, c/c o art. 4º do Decreto 9.830/2019. Além disso, não é razoável que o pregoeiro previsse o futuro uso irregular das atas por outros agentes públicos.
Diante do exposto, a presente razão de justificava merece ser acolhida, afastando a responsabilidade do Sr. José João Maria de Azevedo (CPF XXX.925.050-XX) das irregularidades apontadas nos presentes autos.
A Coordenação de Implantação do Campus Litoral Norte não estaria a cargo da Prolan
Relembrando, verificou-se em instrução precedente (peça 23) que a Pró-Reitoria de Planejamento e Administração da UFRGS (Prolan) , então sob a gestão do Pró-Reitor Sr. Ario Zimmermann, foi a signatária da pactuação com o MEC para implantar o Campus do Litoral Norte, com a missão de coordenar e executar os processos de planejamento e orçamento no âmbito da UFRGS e era responsável pela coordenação do referido campus (peça 16, p. 3-11) .
O Sr. Ario Zimmermann (CPF XXX.209.710-XX) alegou que a Coordenação de Implantação do Campus Litoral Norte não estaria a cargo da Prolan, mas da Pró-reitora de Coordenação Acadêmica, sendo o termo de implantação do referido campus assinado na condição de Pró-reitor de Planejamento e Administração, sendo responsável pela execução do orçamento da Universidade, ao lado de outros integrantes da Alta Administração da Universidade diretamente vinculados à implantação do Campus Litoral Norte (peça 47, p. 1 e p. 18-21) .
Porém, de fato, consta da cláusula sexta do Convênio que seria assinado entre a UFRGS e a Fundação de Apoio da UFRGS (peça 16, p. 14-18) , com o objeto de realizar o projeto de implantação do Campus do Litoral Norte, que a execução do convênio era de coordenação do Sr. Ario Zimmermann, responsável pelas obrigações do termo de compromisso anexo ao referido convênio (peça 16, p. 15) . Também colocam o Sr. Ario como coordenador do Projeto de Implantação do Campus do Litoral Norte as declarações acostadas à peça 16, p. 11 e 27.
Contudo, conforme informado pela Superintendência de Infraestrutura (peça 14, p. 9) , em ofício de 16/11/2018 (peça 14, p. 7) , produzido em atenção à diligência desta Corte (peça 9) , tal iniciativa de elaboração de convênio entre a UFRGS e sua Fundação de Apoio da UFRGS, com a finalidade de conjugação de esforços para a realização do projeto de implantação do Campus Litoral Norte, que previa a elaboração do Projeto de Arquitetura e Engenharia com vistas a preparar o Termo de Referência, não prosperou. A proposta teria sido obstada pela Procuradoria Federal junto à UFRGS, por incompatibilidade com o disposto no art. 2°, § 2°, do Decreto 7.423/2010, que veda o enquadramento no conceito de desenvolvimento institucional as atividades de manutenção predial ou infraestrutural e a realização de outras tarefas que não estejam no Plano de Desenvolvimento Institucional da instituição apoiada.
Segundo o responsável, a responsabilidade pela Coordenação de Implantação do Campus Litoral Norte estaria consignada no Parecer 493/2013 (peça 47, p. 10-15) , que fundamentou a Decisão 543/2013 (peça 47, p. 16) . O referido parecer, emitido em 29/11/2013 pela Comissão de Legislação e Regulamentos, foi produzido em consideração à proposta de criação do Campus Litoral Norte da UFRGS, conforme submetido pelo Pró-reitor de Coordenação Acadêmica (peça 47, p. 10) . A conclusão do parecer foi no sentido de recomendar ao Conselho Universitário a aprovação da proposta de criação do campus. Já a Decisão do Conselho Universitário, de 13/12/2013, aprova a criação do Campus Litoral Norte.
Tendo em vista que diante dessas constatações e da ausência de elementos nos autos que permitam concluir que o Sr. Ario tinha conhecimento ou controle direto da execução da implantação do Campus Litoral Norte, o qual era responsabilidade da Suinfra/UFRGS, conforme detalhado na seção a seguir, em atenção aos princípios da verdade material e da presunção de inocência, ainda, que tenha assinado, junto com outros agentes públicos, atos relacionados ao projeto (proposta para implantação do campus à peça 16, p. 10, 11, 12, 19 e 27) , a presente justificativa deve ser acolhida, afastando-se a responsabilidade do Sr. Ario Zimmermann (CPF XXX.209.710-XX) , acatando-se suas rações de justificativa neste ponto.
Responsabilidade do gestor da Suinfra/UFRGS
O Sr. Alberto Tamagna, ex-Superintendente de Infraestrutura da UFRGS (2013-2014) , foi ouvido em audiência por ter permitido, para a Fase I, a utilização de atas de registro de preços para realização das obras de implantação do Campus Litoral Norte, a emissão de notas de empenho para pagamentos delas decorrentes e não ter tomado providências para a elaboração de projeto básico, projeto executivo e orçamento detalhado.
Os argumentos quanto a essas condutas, comuns aos outros gestores, já foram refutadas nos itens anteriores desta instrução. Apenas reforça-se que, como consta do Parecer 572/2013 da Procuradoria Federal junto a UFRGS (peça 16, p. 39) , estava entre as atribuições da Superintendência de Infraestrutura as de planejar, projetar e administrar obras; planejar o desenvolvimento da infraestrutura em todas as áreas da Universidade; projetar, executar e administrar obras da Universidade e supervisionar, controlar e fiscalizar reformas e adaptações em todos os componentes da infraestrutura da Universidade.
Como se observa, encontrava-se diretamente vinculada à Suinfra a responsabilidade pela implantação do Campus Litoral Norte. Contudo, em sua manifestação, o ex-superintendente da Suinfra não afasta a sua conduta omissiva ao permitir a utilização de atas de registro de preços para realização das obras de implantação do campus, a emissão de notas de empenho para pagamentos delas decorrentes e não ter tomado providências para a elaboração dos projetos. Como os demais gestores, procura justificar a utilização do sistema de registro de preços e a ausência dos projetos, argumentos esses já rebatidos nesta instrução. Dessa forma, não há que se afastar a responsabilidade do ex-superintendente.
CONCLUSÃO
A análise das informações prestadas pela UFRGS em conjunto e em confronto com as demais informações constantes desta representação e daquela em apenso permitiram concluir que não houve fracionamento de objeto nem dispensa irregular de licitação. Constatou-se, entretanto, a ocorrência das seguintes irregularidades:
a) execução de obras e serviços para implantação do Campus Litoral Norte mediante a utilização ilícita das Atas de Registro de Preços 020 e 021/2014 (Pregão Eletrônico 017/2014) , 082/2013 (PE 215/2013) , 080 e 081/2013 (PE 238/2013) , 003, 004, 005 e 006/2014 (PE 013/2014) , 079/2013 (PE 240/2013) , 044/2013 (PE 140/2013) , e 044/2016 (PE 044/2016) , assim como dos Contratos 046/2014 (PE 011/2014) , 073/2013 (PE 055/2013) e 076/2013 (PE 067/2013) , afrontando o disposto no art. 3º do Decreto 7.892/2013 e no art. 6º do Decreto 5.450/2005 c/c o 8º da Lei 8.666/1993; e
b) ausência de projeto básico, projeto executivo e orçamento detalhado em planilhas que expressassem a composição de todos os seus custos unitários, para a licitação e execução de obras e serviços relativos à Fase I de implantação do Campus Litoral Norte, afrontando o disposto no art. 7º, incisos I e II, §§ 1º e 2º, incisos I e II, da Lei 8.666/1993.
Embora não tenha sido identificado dano ou prejuízo ao Erário, as razões de justificativa apresentadas pelos responsáveis Edy Isaías Júnior (CPF XXX.093.900-XX) ; e Alberto Tamagna (CPF XXX.697.360-XX) não devem ser acolhidas, posto que as irregularidades apresentadas decorrem de afronta a vedação expressa no art. 3º do Decreto 7.892/2013 e no art. 6º do Decreto 5.450/2005 c/c o 8º da Lei 8.666/1993, bem como o disposto no art. 7º, incisos I e II, §§ 1º e 2º, incisos I e II, da Lei 8.666/1993.
As rações de justificativa apresentadas pelo Sr. Ario Zimmermann (CPF XXX.209.710-XX) , devem ser aceitas, vez que de acordo com os elementos presentes nos autos, não atuou diretamente nas ações de implantação do Campus Litoral Norte, vez que esta estava nas competências da Suinfra/UFRGS, a qual estava sob a gestão do Sr. Alberto Tamagna (CPF XXX.697.360-XX) .
Como relação ao Sr. José João Maria de Azevedo (CPF XXX.925.050-XX) , suas razões de justificativa merecem ser acolhidas, vez que de acordo com os elementos identificados nos autos, ele atuou como pregoeiro, o pregoeiro apenas processa a licitação conforme prescrições superiores, as quais devem ser atendidas, salvo se manifestamente ilegais, nos termos do art. 116, inciso IV, da Lei 8.112/1990. No caso em tela, não foram identificados elementos que permitam concluir que a realização do pregão e posterior registro de preços foram ordens manifestamente ilegais, em atenção ao §1º do art. 22 do Decreto-Lei 4.657/1942, com redação dada pela Lei 13.655/2018, c/c o art. 4º do Decreto 9.830/2019. Além disso, não é razoável que o pregoeiro previsse o futuro uso irregular das atas por outros agentes públicos.
Conforme os parágrafos 73 a 76 desta instrução, este Tribunal de Contas vem entendendo que a conduta culposa do responsável que se distancia daquela que seria esperada do administrador médio, avaliada no caso concreto, configura o "erro grosseiro" a que alude o art. 28 do Decreto-Lei 4.657/1942 (Lei de Introdução às Normas do Direito Brasileiro) , incluído pela Lei 13.655/2018 (Acórdão 1628/2018-TCU-Plenário, e 2.391/2018 TCU Plenário, da relatoria do ministro Benjamin Zymler; 1.689/2019 TCU Plenário, da relatoria do ministro Augusto Nardes; 2.924/2018 TCU Plenário, da relatoria do ministro José Mucio Monteiro; e 2.860/2018-TCU-Plenário, da relatoria do ministro Augusto Sherman) .
No caso concreto, verificou-se que a opção pelo uso registro de preços e pela celebração de contratos avulsos ocorreu após tentativas frustradas de realizar procedimento licitatório e de celebrar convênio com a Fundação de Apoio (FAURGS) , com o objetivo de elaborar anteprojetos e projetos visando a licitação do conjunto das obras necessárias à implantação do Campus do Litoral Norte (peças 14, p. 9; 15; e 16, p. 1-40) , e foi motivada pelo iminente vencimento do prazo de quatro anos fixado na lei de doação de terreno à UFRGS pela Prefeitura de Tramandaí (RS) .
Em linha com a jurisprudência do TCU, conclui-se que as mencionadas irregularidades resultaram do cometimento de erro grosseiro, caracterizado por ação negligente, considerando que os responsáveis sabiam ou deveriam saber que a matéria sobre a procedimentos já encontrava pacificada na jurisprudência deste Tribunal. Ademais, as tentativas que precederam a contratação indicam que havia conhecimento sobre a forma correta de proceder no caso analisado. Assim, era esperada conduta diversa dos gestores.
Propõe-se, portanto, aplicar aos responsáveis Edy Isaías Júnior (CPF XXX.093.900-XX) e Alberto Tamagna (CPF XXX.697.360-XX) a multa prevista no art. 268, inciso II, do RITCU, nos termos do art. 58 da Lei 8.443/1992, e acatar as razões de justificativa apresentadas pelos Srs. Ario Zimmermann (CPF XXX.209.710-XX) e José João Maria de Azevedo (CPF XXX.925.050-XX) , eximindo-os da responsabilidade pelas irregularidades apontadas nos presentes autos.
Por fim, cumpre destacar que o TC Processo 018.158/2014-5, relativo às contas do exercício de 2013, julgadas regulares com ressalvas, embora tenha mencionado a implantação do Campus Litoral Norte, não abordou as irregularidades tratadas nos presentes autos. Já o TC Processo 024.759/2016-3, relativo às contas do exercício de 2015, julgadas regulares com ressalvas, não tratou ou mencionou a implantação do referido campus.
PROPOSTA DE ENCAMINHAMENTO
Ante todo o exposto, submetem-se os autos à consideração superior, propondo:
I) conhecer da presente representação, satisfeitos os requisitos de admissibilidade previstos nos arts. 235 e 237, inciso I, do Regimento Interno deste Tribunal, para, no mérito, considerá-la parcialmente procedente;
II) acatar as razões de justificativa apresentadas pelo Sr. José João Maria de Azevedo (CPF XXX.925.050-XX) ;
II) acatar as razões de justificativa apresentadas pelo Sr. Ario Zimmermann (CPF XXX.209.710-XX) ;
III) rejeitar as razões de justificativa apresentadas pelos responsáveis a seguir identificados, em razão das respectivas irregularidades, aplicando-lhes, a multa prevista no art. 58, inciso II, da Lei 8.443/1992, fixando-lhes o prazo de 15 (quinze) dias, a contar da notificação, para que comprove, perante o Tribunal (art. 214, inciso III, alínea "a", do Regimento Interno/TCU) , o recolhimento da dívida ao Tesouro Nacional, atualizada monetariamente desde a data do acórdão que vier a ser proferido até a data do efetivo recolhimento, se for paga após o vencimento, na forma da legislação em vigor:
a) Alberto Tamagna (CPF XXX.697.360-XX) , ex-Superintendente de Infraestrutura da Universidade Federal do Rio Grande do Sul (2013-2014) , por ter permitido, para a Fase I, a utilização de atas de registro de preços para realização das obras de implantação do Campus Litoral Norte, a emissão de notas de empenho para pagamentos delas decorrentes e não ter tomado providências para a elaboração de projeto básico, projeto executivo e orçamento detalhado em planilhas que expressassem a composição de todos os custos unitários da obra, em desacordo com jurisprudência desta Corte de Contas e com o disposto no art. 3º do Decreto 7.892/2013, no art. 6º do Decreto 5.450/2005 e no arts. 7º e 8º da Lei 8.666/1993; e
b) Edy Isaías Junior (CPF XXX.093.900-XX) , na condição de signatário das notas de empenho, por ter autorizado o empenho de despesa e emitido as respectivas notas, bem como por não ter adotado providências com vistas à elaboração de projeto básico, projeto executivo e orçamento detalhado para a contratação e execução das obras e serviços relativos à Fase II de implantação do Campus Litoral Norte da UFRGS, propiciando a ocorrência das seguintes irregularidades:
b.1) execução de obras e serviços para implantação do Campus Litoral Norte mediante a utilização ilícita das Atas de Registro de Preços 020 e 021/2014 (Pregão Eletrônico 017/2014) ; 082/2013 (PE 215/2013) ; 080 e 081/2013 (PE 238/2013) ; 003, 004, 005 e 006/2014 (PE 013/2014) ; 079/2013 (PE 240/2013) ; 044/2013 (PE 140/2013) e 044/2016 (PE 044/2016) ; assim como dos Contratos 046/2014 (PE 011/2014) , 073/2013 (PE 055/2013) e 076/2013 (PE 067/2013) , afrontando o disposto no art. 3º do Decreto 7.892/2013, no art. 6º do Decreto 5.450/2005 e no art. 8º da Lei 8.666/1993; e
b.2) ausência de projeto básico, projeto executivo e orçamento detalhado em planilhas que expressem a composição de todos os seus custos unitários, para a licitação e execução de obras e serviços relativos à Fase I de implantação do Campus Litoral Norte, afrontando o disposto no art. 7º, incisos I e II, §§ 1º e 2º, incisos I e II, da Lei 8.666/1993.
IV) autorizar o desconto da dívida na remuneração dos servidores, observado o disposto no art. 46 da Lei 8.112/1990;
V) autorizar, desde logo, nos termos do art. 28, inciso II, da Lei 8.443/1992, a cobrança judicial das dívidas caso não atendidas as notificações e não seja possível o desconto determinado;
VI)  autorizar, caso requerido, nos termos do art. 26 da Lei 8.443/1992 e do art. 217 do RITCU, o parcelamento das dívidas fixadas por este Acórdão em até 36 (trinta e seis) parcelas mensais e sucessivas, com a atualização monetária e os correspondentes acréscimos legais, esclarecendo aos responsáveis que a falta de pagamento de qualquer parcela importará no vencimento antecipado do saldo devedor, sem prejuízo das demais medidas legais; e
VII) informar do acórdão que vier a ser proferido a Universidade Federal do Rio Grande do Sul (UFRGS) e a Procuradoria da República no Rio Grande do Sul, destacando que o relatório e o voto que fundamentam a deliberação ora encaminhada podem ser acessados por meio do endereço eletrônico www.tcu.gov.br/acordaos."

Regina Núria Costa Luhring.

Não atuou.

REPRESENTAÇÃO. UNIVERSIDADE FEDERAL DO RIO GRANDE DO SUL. BURLA AO PROCEDIMENTO LICITATÓRIO PARA A CONSTRUÇÃO DE CAMPUS UNIVERSITÁRIO. AUDIÊNCIA. CONHECIMENTO. PROCEDÊNCIA. ACOLHIMENTO DAS RAZÕES DE JUSTIFICATIVA DE DOIS GESTORES PÚBLICOS. REJEIÇÃO DA DEFESA DOS DEMAIS. MULTA. CIÊNCIA.

REPRESENTAÇÃO (REPR)

Secretaria de Infraestrutura Hídrica, de Comunicações e de Mineração (SeinfraCOM).

Tratam os autos de representação formulada pela Procuradoria da República no Rio Grande do Sul sobre os indícios de irregularidades na construção do "Campus Litoral Norte" da Universidade Federal do Rio Grande do Sul (UFRGS) , no Município de Tramandaí.
Em linhas gerais, as irregularidades praticadas pela UFRGS consistiram no injustificado parcelamento do objeto da licitação, na ausência de estudo técnico preliminar e na dispensa irregular de licitação para a construção do campus.
Em substituição ao regular procedimento licitatório para a construção do novo campus, a UFRGS utilizou doze atas de registro de preço de fornecimento de serviços de manutenção e reformas, nas quais figurava como entidade gerenciadora, e, para aqueles serviços que não estão previstos nas referidas atas, a universidade aproveitou a mão de obra de funcionários da empresa terceirizada então contratada e o material disponível no seu almoxarifado.
Ao todo, a UFRGS utilizou-se da ARP 020 e 021/2014 (Pregão Eletrônico 017/2014) , 082/2013 (PE 215/2013) , 080 e 081/2013 (PE 238/2013) , 003, 004, 005 e 006/2014 (PE 013/2014) , 079/2013 (PE 240/2013) , 044/2013 (PE 140/2013) , e 044/2016 (PE 044/2016) , assim como dos Contratos 046/2014 (PE 011/2014) , 073/2013 (PE 055/2013) e 076/2013 (PE 067/2013) .
Para a construção do campus, dividiu-se a execução do empreendimento em duas etapas: a primeira destinada às obras de reparação das construções existentes (3.656,17 m²) , de instalação de uma estação de tratamento de esgoto e de novas redes elétricas e de água; e a segunda para a construção de novas edificações e a instalação de pavilhões (16.623,16 m²) .
De acordo com as informações levantadas pela unidade técnica, estima-se que o valor total dispendido no empreendimento, para as duas fases, foi de R$ 8.165.821,19 (peça 52, p. 4-7) . 
As irregularidades relativas à primeira fase foram objeto da presente representação e as da segunda objeto da representação autuada sob o TC Processo 012.985/2019-8, da minha relatoria, ora apensado, para análise conjunta.
Com efeito, a SeinfraCom realizou a audiência dos seguintes responsáveis:
a) Ário Zimmermann (Pró-Reitor de Planejamento e Administração da UFRGS e Coordenador do Projeto de Implantação do Campus Litoral Norte) ;
b) Edy Isaías Junior e Alberto Tamagna (Superintendentes de Infraestrutura da UFRGS) ; e
c) José João Maria de Azevedo (Diretor do Departamento de Licitações e Transporte/Pró-Reitoria de Planejamento e Administração) .
Com conteúdo similar, os responsáveis Ário Zimmermann, Edy Isaías Júnior e Alberto Tamagna apresentam as suas razões de justificativa no sentido de que o aproveitamento das ARP foi a solução encontrada para atender, com a maior brevidade, o compromisso assumido com o Ministério da Educação e os alunos universitários de construir o campus (peças 34, 37, 47 e 49) .
Todavia, esclarecem que tentaram realizar as obras por meio de procedimento licitatório próprio, qual seja a Concorrência 3/2012, cujo objeto era a elaboração dos serviços preliminares às obras e serviços de engenharia inerentes à construção do campus, mas o certame foi revogado, sem, contudo, terem sido apresentadas as justificativas para tanto.
Por sua vez, José João Maria de Azevedo acrescenta que o uso das ARP foi motivado pela proximidade do início do ano letivo universitário e do término do prazo de implementação do campus previsto como condição para a doação do terreno pelo Município de Tramandaí, mas atribui a escolha por essa opção aos gestores da UFRGS, e não ao pregoeiro (peça 36) .
Após a análise do feito, a SeinfraCom propõe conhecer da presente representação para, no mérito, considerá-la parcialmente procedente, aplicar a multa prevista no art. 58, II, da Lei 8.443/1992, a Alberto Tamagna e Edy Isaías Junior, em razão da utilização das ARP, da emissão de notas de empenho para pagamentos delas decorrentes, da ausência dos projetos básico e executivo preliminares à obra e do orçamento estimado da contratação com a composição dos custos unitários.
Todavia, com relação a Ário Zimmermann e José João Maria de Azevedo, a SeinfraCom propõe acatar as suas razões de justificativa, deixando de aplicar-lhes a referida multa, por considerar que o primeiro não tinha conhecimento ou controle direto sobre a execução do campus, o qual era responsabilidade da Superintendência de Infraestrutura, enquanto a conduta do segundo estava restrita à de pregoeiro, sendo desarrazoado exigir que ele previsse o futuro uso irregular das atas de registro de preços para objetos distintos.
Feito breve resumo dos fatos, decido.
II
No que diz respeito à preliminar de mérito sobre a prescrição, analiso, de ofício, a eventual prescrição quinquenal da pretensão punitiva deste Tribunal à luz da Resolução-TCU 344/2022.
A representação formulada pelo Ministério Público Federal foi recebida pelo Tribunal em 10/10/2017, data que, nos termos do art. 4º, III, da Resolução-TCU 344/2022, deve ser considerada como termo inicial para a contagem do prazo prescricional.
Tal regulamento prevê, ainda, as causas interruptivas da prescrição, que derivam da prática de atos tendentes à apuração dos fatos, em outubro de 2018 (peça 8) , e da audiência dos responsáveis, em novembro de 2021 (peça 43) .
Finalmente, observo a ausência da prescrição intercorrente fixada no art. 8º da Resolução-TCU 344/2022, pois o processo não ficou paralisado, por mais de três anos, pendente de julgamento ou despacho, já que, entre o interregno temporal supracitado, houve a primeira manifestação de mérito da unidade técnica, em julho de 2021 (peça 25) .
III
No mérito, verifico que as razões recursais apresentadas foram adequadamente enfrentadas pela unidade técnica, cuja instrução adoto como as minhas razões de decidir, sem prejuízo de fazer as considerações a seguir.
	A irregularidade reside na construção do campus por meio da utilização de atas de registro de preços pré-existentes, gerenciadas pela UFRGS, em detrimento da prévia elaboração de projetos básico e executivo, com a posterior contratação de pessoa jurídica selecionada por intermédio de procedimento licitatório específico para o empreendimento.
Bem se vê que, em abril de 2012, a UFRGS até tentou promover a contratação de empresa para a elaboração dos projetos preliminares, por meio da Concorrência 3/2012, mas o certame foi revogado em virtude da impugnação ao edital sobre as cláusulas relativas às exigências de qualificação técnica (peça 15) .
 	Em junho de 2013, a UFRGS tentou, novamente, contratar esse serviço de elaboração dos projetos de arquitetura e engenharia tendentes à confecção do termo de referência, dessa vez, por meio do convênio firmado com a Fundação de Apoio à UFRGS (peça 16, p. 28-32) .
Conquanto as razões de justificativas e os documentos trazido aos autos pelos responsáveis não revelem os motivos que levaram ao não prosseguimento do referido convênio, é possível concluir que a vença restou obstada em razão do parecer emitido pela Procuradoria Federal junto à UFRGS, no sentido de que o ajuste era incompatível com o disposto no art. 2º, § 2º, do Decreto 7.423/2010, que vedava a participação da fundação de apoio no empreendimento (peça 16, p. 38-39) .
De todo modo, sem os devidos esclarecimentos, a UFRGS desistiu de dar prosseguimento à contratação da empresa responsável pela elaboração de tais documentos e a posterior execução da obra para, em substituição, utilizar-se, de forma indevida, das atas de registro de preços vigentes.
 	A despeito de não haver indícios de dano ao Erário, a justificar a imputação de débito aos responsáveis, as condutas por eles praticadas constituem grave infração à norma legal de natureza legal e regulamentar.
	No que diz respeito à Lei de Licitações, as condutas configuram afronta ao dever de licitar e à obrigação de elaborar projetos básico e executivo e estimativa de custos para a execução da obra (arts. 2º, 7º, incisos I e II e 8º da Lei 8.666/1993) .
	Ademais, a metodologia empregada pela UFRGS representou violação às modalidades de licitação previstas no art. 23 da Lei 8.666/1993, uma vez que as obras e serviços de engenharia, que não possuam a natureza comum, devem ser contratadas mediante a prévia realização de convite, de tomada de preços ou de concorrência, a depender do valor estimado da contratação, e não por meio de pregão.
	Necessário registrar que o uso indevido da modalidade pregão deve-se ao fato de o objeto possuir natureza de obra, e não de serviços comuns de engenharia, o que pode ser verificado, por exemplo, a partir do edital da Concorrência 3/2012, qual seja a "contratação da empresa vencedora para o seu desenvolvimento completo, visando fixar as informações técnicas necessárias à licitação e à execução das obras em referência" e do objeto do convênio que se tentou firmar com a fundação de apoio, que era de "elaborar o Projeto de Arquitetura e Engenharia que permita preparar o termo de Referência para licitar o conjunto da obra necessária à implantação do Campus do Litoral Norte".
	Aliás, a Lei de Licitações, em seu art. 6º, inciso I, estabelece que as obras compreendem a construção, a reforma, a fabricação, a recuperação ou a ampliação, razão pela qual o aproveitamento das instalações já existentes não desnatura o caráter de obra da contratação, conforme intentado pela UFRGS na resposta a este Tribunal (peça 14) . 
	A UFRGS incorreu, pois, em grave violação à norma ao realizar obras de engenharia por meio de registro de preços, conforme assentado nos enunciados da jurisprudência selecionada deste Tribunal extraídos dos Acórdão 1238/2019-TCU-Plenário, relator o E. Ministro-Substituto Marcos Bemquerer, e 1.381/2018-Plenário, da minha relatoria.
	As hipóteses definidas para o emprego do sistema de registro de preços não se amoldam ao empreendimento da UFRGS, por não se tratar de contratações frequentes, nem de entregas parceladas ou para o atendimento a mais de um órgão ou entidade, razão pela qual a construção do campus não preenche os requisitos previstos no art. 3º do Decreto 7.982/2013.
	Por fim, não consta do processo administrativo de contratação nenhum estudo econômico-financeiro que demonstre a cogitada vantajosidade da opção pela utilização das atas de registro de preços em detrimento da realização do regular procedimento licitatório.
	Não me surpreende que a mencionada economicidade do uso das atas de registro de preços (peça 14, p. 12) não restou comprovada nos autos, porque a falta de projetos básicos e executivos das obras impossibilita a comparação do custo total estimado para a construção do campus com essa metodologia idealizada pela UFRGS.
	Aliás, o custo da contratação era desconhecido pela UFRGS. Não por acaso a Concorrência 3/2012 e o convênio firmado com a Fundação de Apoio, ambos frustrados, tinham como objetivo estimar o valor da construção do empreendimento.
No que tange à conduta dos agentes públicos da UFRGS, adoto às minhas razões de decidir as análises empreendidas pela unidade técnica em favor do acolhimento das razões de justificativa de Ário Zimmermann e José João Maria de Azevedo, por não haver evidências de terem agido de forma omissiva ou comissiva na sistemática adotada para esquivar-se do regular processo licitatório.
Por outro lado, resta evidente a efetiva responsabilidade de Edy Isaías Junior e Alberto Tamagna pelas infrações às normas legais cometidas no bojo da construção do campus.
Edy Isaías Junior, então vice Superintendente de Manutenção da Superintendência de Infraestrutura, diretamente solicitou o empenho de atas de registro de preços e assinou as respectivas notas de empenho para o pagamento dos serviços (peça 2, p. 1-174) , nos anos de 2013 a 2014, período em que a aludida Superintendência de Infraestrutura era chefiada por Alberto Tamagna.
Tendo em vista a manifesta omissão do referido titular da Superintendência de Infraestrutura em relação à conduta praticada por seu subordinado imediato, em não adotar as medidas necessárias para impedir as graves infrações, suas razões de justificativa também devem ser rejeitadas, devendo ser igualmente condenado ao pagamento da multa do art. 58, inciso II, da Lei 8.443/1992.
Com essas considerações, rejeito as razões de justificativa de Edy Isaías Junior e Alberto Tamagna, condenando-os ao pagamento da multa individual prevista no art. 58, inciso II, da Lei 8.443/1992, sem prejuízo de acolher as defesas apresentadas por Ário Zimmermann e José João Maria de Azevedo.  
Isto posto, voto no sentido de que o Tribunal acolha a minuta de acórdão que submeto à deliberação deste Colegiado.
TCU, Sala das Sessões, em tagDataSessao.
WALTON ALENCAR RODRIGUES 
Relator